【裁判字號】    99,上易,148
【裁判日期】    990406
【裁判案由】    傷害
【裁判全文】
臺灣高等法院高雄分院刑事判決         99年度上易字第148號
上  訴  人  臺灣高雄地方法院檢察署檢察官
上  訴  人
即  被  告  甲○○
上列上訴人因被告傷害案件，不服臺灣高雄地方法院98年度易字
第1018號中華民國98年12月23日第一審判決（起訴案號：臺灣高
雄地方法院檢察署97年度調偵字第385 號），提起上訴，本院判
決如下：
    主  文
上訴駁回。
    事  實
一、甲○○與乙○○係鄰居關係，二人素有嫌隙，詎甲○○於民
    國96年12月26日20時許，在蔡進上所經營位於高雄市旗津區
    上竹巷146 之6 號雜貨店前，見坐於椅子上之乙○○，似有
    批評殘廢之人，取笑其殘障之話語，欲前往問明原委時，發
    生口角爭執，乙○○即以腳踢甲○○之左腿，使甲○○因而
    受有左膝關節挫傷及左小腿挫傷之傷害（乙○○涉犯傷害罪
    部分，業經檢察官為不起訴處分確定），並起身稱：「不爽
    是不是？」，甲○○因而基於傷害人身體之犯意，毆打乙○
    ○之臉部，乙○○倒地後，甲○○接續毆打乙○○2 拳，致
    乙○○因而受有頭部鈍傷、創傷性虹彩眼（右眼）、右眼瞼
    及右臉週邊、右側顏面、右耳週邊、頸部多處挫傷併瘀青及
    紅腫、左側眼瞼瘀青紅腫等傷害。
二、案經乙○○訴由高雄市政府警察局鼓山分局報請臺灣高雄地
    方法院檢察署檢察官偵查起訴。
    理  由
壹、程序方面:
一、證人即告訴人乙○○、蔡進上於警詢中之供述，均屬被告以
    外之人於審判外之陳述，為傳聞證據。
  (一)證人乙○○於警詢中證稱：「當天晚上在高雄造船廠前的雜
    貨店，我講了一句新聞殘廢的人寫信恐嚇總統的話，甲○○
    就出手用拳頭毆打我」等語（見警卷第1-2 頁）；於原審法
    院審理中則證稱：「當天晚上7 點我出來巡邏，我看到電視
    新聞報導有一人腳斷了一節寫信恐嚇陳總統一家，甲○○以
    為我在講他，我就跟他說不是在講他，他就沈默沒有回答，
    我就走進大門守衛室休息，8 點我從大門口走出來的時候，
    甲○○就從蔡進上的雜貨店衝出來打我，大力的往我頭上打
    下去，我就倒在地上」等語（見原審卷第69頁背面），是其
    於警詢中之陳述與原審審理中之證述，顯有不符。
  (二)證人蔡進上於警詢中證稱：「當天我沒聽到爭吵聲，只看到
    甲○○打了乙○○一拳，乙○○就倒在地上」等語（見警卷
    第9-10頁）；於原審法院審理中則證稱：「我看到乙○○站
    起來手要打甲○○的頭，甲○○回手撥開，乙○○隨即倒地
    」等語（見原審卷第72頁），是其於警詢中之陳述與原審審
    理中之證述，顯有不符。
  (三)上開2 證人於警詢中之證述，與原審法院審理中之證述相較
    ，均有不同。而依其等製作警詢筆錄時，被告甲○○並未在
    場，其直接面對警員所為陳述較為坦然，而無顧忌，上開2
    證人警詢之陳述，較無暇蓄意編織掩飾，亦未權衡雙方之利
    害而為偏頗之陳述，應具較可信之特別情況，此為證明被告
    之犯罪事實之存否所必要，上開2 證人之警詢陳述，依據刑
    事訴訟法第159 條之2 規定，自有證據能力，得採為本件論
    罪之依據。
二、法院組織法第60條及刑事訴訟法第228 條至第231 條之1 規
    定，檢察官職司犯罪偵查權，其於偵查中為蒐集調查被告之
    犯罪證據而為偵查權之實施，除法有明文者外，本不拘一定
    之形式，關於訊問證人，法亦無明文必須使被告在場並使其
    有詰問之機會，其在尚不知被告為何人之偵查階段，益無使
    被告在場並賦予詰問證人之可能；況刑事訴訟法採證據裁判
    主義，所有供證明犯罪所用證據，均須於審判中踐行調查（
    包含證人之交互詰問）、辯論程序，始得採為斷罪之資料，
    亦不致有侵犯法律對被告人權保障之虞。是刑事訴訟法所規
    定傳聞法則之例外，其中就被告以外之人於偵查中向檢察官
    所為之陳述，因檢察官代表國家偵查犯罪時，原則上當能遵
    守法定程序，被告以外之人如有具結能力，並經依法具結以
    擔保其係據實陳述者，依第159 條之1 第2 項規定「除顯有
    不可信之情況者外」，仍得為證據（最高法院97年度台上字
    第93號）。證人蔡進上於偵訊中業經依法具結，擔保其陳述
    內容之信用性，又無其他顯有不可信之情形，並於原審法院
    審理中，經以證人身分傳喚到庭，依法具結陳述，並就其先
    前在檢察官訊問時所為之陳述，予被告對質詰問之機會，則
    被告對證人之對質詰問權及防禦權，業經合法保障，該證人
    於偵訊中之供述，自有證據能力，而得作為本件判決之基礎
    。
三、按刑事訴訟法第158 條之3 規定，證人、鑑定人依法應具結
    而未具結者，其證言或鑑定意見不得作為證據。而告訴人之
    指訴雖係以使被告受刑事訴追為目的，但非本法第三條所稱
    之「當事人」，乃當事人以外之第三人，除依同法第271 條
    之1 規定到庭單純陳述意見時，毋庸具結外，如就與待證事
    實有重要關係之親身知覺、體驗事實陳述時，即居於證人之
    地位，依上開規定，自應依同法第186 條第1 項規定命其具
    結，使告訴人知悉其有據實陳述之義務，以擔保其證言之真
    實性，該供述證據始具證據能力，如未踐行人證之法定調查
    程序，應不得作為證據（最高法院96年度台上字第3371號判
    決意旨參照）。乙○○係本件之告訴人，其於偵訊中，檢察
    官訊問本件被害之經過，本質上屬於證人，自應依法具結，
    檢察官未命其於供前、供後具結，復亦查無有何依法不得令
    其具結之情形，揆諸前揭說明，乙○○於偵查中未經具結所
    為之陳述，依法自不得作為證據。
四、刑事訴訟法第159 條之4 第2 款所稱從事業務之人於業務上
    或通常業務過程所須製作之紀錄文書、證明文書，因係於通
    常業務過程不間斷、有規律而準確之記載，且大部分紀錄係
    完成於業務終了前後，無預見日後可能會被提供作為證據之
    偽造動機，其虛偽之可能性小，除非該等紀錄文書或證明文
    書有顯然不可信之情況，否則有承認其為證據之必要。醫院
    診斷證明書係病患就診或就醫，醫師就其診斷治療病患結果
    ，所出具之證明書。醫師法第17條規定，醫師如無法令規定
    之理由，不得拒絕診斷書之交付。醫師係從事醫療業務之人
    ，病患如純為查明病因並以接受治療為目的，而到醫療院所
    就醫診治，醫師於例行性之診療過程中，對該病患所為醫療
    行為，於業務上出具之診斷書，屬於醫療業務上或通常醫療
    業務過程所製作之證明文書，自該當於上開條款所指之證明
    文書。其依此項規定所製作之驗傷診斷書，應屬刑事訴訟法
    第159 條第1 項「法律有規定」之傳聞證據之例外。（最高
    法院95年度台上字第5026號判決要旨參照），卷附之乙○○
    之高雄醫學大學附設中和紀念醫院診斷證明書及病歷、甲○
    ○之高雄市旗津醫院（委託阮綜合醫療社團法人阮綜合醫院
    經營）診斷證明書及病歷影本，應具有證據能力。
五、傳聞法則乃對於被告以外之人於審判外之言詞或書面陳述，
    亦即針對被告以外之人於審判外以言詞或書面所為之供述證
    據而為規範。卷附現場蒐證照片影本4 張，乃以科學、機械
    之方式，對於所拍攝內容所為忠實且正確之記錄，上開照片
    在性質上亦非供述證據，無刑事訴訟法第159 條第1 項規定
    之適用。
貳、實體方面:
一、訊據上訴人即被告甲○○坦承有於上開時、地造成告訴人受
    有上開傷害等情，惟否認傷害之犯意，辯稱：「我不是故意
    要傷害告訴人的，因為我的腦中有馬達，如果被打到頭，馬
    達停止運作的話，我可能就會當場死亡，所以我應該是正當
    防衛」或「不小心使告訴人受傷，應僅屬過失傷害」云云。
二、經查：
  (一)甲○○與乙○○於96年12月26日20時許，在蔡進上所經營位
    於高雄市旗津區上竹巷146 之6 號雜貨店前發生爭執，2 人
    進而拉扯，甲○○因而受有左膝關節挫傷及左小腿挫傷；乙
    ○○因此受有頭部鈍傷、創傷性虹彩眼（右眼）、右眼瞼及
    右臉週邊、右側顏面、右耳週邊、頸部多處挫傷併瘀青及紅
    腫、左側眼瞼瘀青紅腫等傷害；甲○○後有前往乙○○家中
    進行協調，但後來沒有成立和解之情，業據證人乙○○、蔡
    進上於警詢及原審法院審理中、證人陳忠義於警詢及偵訊中
    、證人郭資祐於偵訊中供述明確，並有乙○○之高雄醫學大
    學附設中和紀念醫院診斷證明書及病歷、甲○○之高雄市旗
    津醫院（委託阮綜合醫療社團法人阮綜合醫院經營）診斷證
    明書及病歷影本及照片影本4 張（見警卷第13、15頁，偵一
    卷第14-15 頁，偵二卷第25、33-34 、36-44 頁，審易見第
    51頁）在卷可稽。此部分事實，堪以認定。
  (二)被告雖以「正當防衛」置辯，因為乙○○要打我的頭，我怕
    我頭裡面的抽水馬達會壞掉，我會有生命危險，我要保護我
    的頭，才會傷害到他云云。惟查：
  (1)按正當防衛必須對於現在不法之侵害始得為之，侵害業已過
    去，即無正當防衛可言。至彼此互毆，又必以一方初無傷人
    之行為，因排除對方不法之侵害而加以還擊，始得以正當防
    衛論。故侵害已過去後之報復行為，與無從分別何方為不法
    侵害之互毆行為，均不得主張防衛權（最高法院30年上字第
    1040號判例意旨參照）。而證人陳忠義於偵訊中證稱：「當
    天乙○○用腳踢甲○○的腳，並站起來用手打甲○○的胸部
    」等語（見偵一卷第7 頁，偵二卷第16-17 頁）；證人蔡進
    上於偵訊中證稱：「當天我有看到乙○○用腳踢甲○○的腳
    一下，也有看到乙○○以拳頭打甲○○，他們2 人都有出手
    」等語（見偵二卷第16-17 頁）。可見當時告訴人與被告互
    有肢體碰撞，雖告訴人先以右腳踢被告之左腳，後又以手打
    被告之胸部，對被告之身體造成傷害，惟被告並非單純阻擋
    ，反基於傷害之意思以手揮打告訴人，且當時告訴人之侵害
    行為業已過去，揆之上揭判例意旨，被告自無主張正當防衛
    之餘地。
  (2)證人蔡進上於原審法院審理中改口證稱：「我在偵訊中說的
    『反手』是回手撥開的意思，是乙○○打甲○○兩下，第三
    下要打被告頭部的時候，被回手撥開，沒有打到」等語（原
    審卷第72-74 頁）。惟告訴人因而受有頭部鈍傷、創傷性虹
    彩眼（右眼）、右眼瞼及右臉週邊、右側顏面、右耳週邊、
    頸部多處挫傷併瘀青及紅腫、左側眼瞼瘀青紅腫等傷害，業
    據高雄醫學大學附設中和紀念醫院甲種診斷證明書1 紙（見
    偵二卷第25頁）記載明確。若告訴人真係因被告回手撥開而
    不慎倒地，應係身體失去平衡，無法控制，而一邊倒地，怎
    會於左、右臉均受有傷害？且證人蔡進上於原審法院審理中
    到庭作證，對於詢問其警詢中陳述「沒有聽到吵架聲音」是
    否正確時，均一再稱：「我沒有說甲○○打乙○○，我只說
    他『反手』撥開」等語（見原審卷第73頁背面），顯然刻意
    迴避問題，而意圖為被告脫罪。是其於原審法院審理中之證
    述，顯與事實不符，無足採信。
  (三)被告雖又辯稱：「告訴人提出之調解過程錄音帶，有被剪接
    過，他們恐嚇我的話都剪掉了，內容並不實在，不能因此認
    定我有打告訴人」云云。惟查：
  (1)經原審法院送鑑定後，因其錄音品質不佳，多人談話聲音混
    雜、音質不清晰，且受背景雜音干擾，無法鑑定，此有法務
    部調查局聲紋鑑定報告書1 份（審易卷第122 頁）可參，是
    該錄音帶內容是否確有遭人剪接之情形，尚屬未知。惟被告
    對於當日確有於告訴人家中商談和解，業據被告自承在卷（
    見原審卷第78頁背面）。且該錄音帶內容，業經原審法院當
    庭播放勘驗，並作成勘驗筆錄1 份（見審易卷第75-78 頁背
    面）。其內容多係被告及其母親向告訴人及其兒子道歉，表
    示自己比較不會想，比較衝動，而告訴人兒子多次向被告確
    認告訴人是否有傷害被告之情形，並問道：「你腳上的傷是
    不是你打我爸爸的時候，不注意摔到擦傷的？或是你自己本
    來就有這個傷？」，被告均表示被告腳上之傷勢確係遭告訴
    人踢傷（見審易卷第76-77 頁）。則錄音內容中並未提及被
    告有遭告訴人恐嚇之情形，被告亦未明確表示告訴人以何方
    式對其恐嚇，當告訴人兒子詢問被告腳傷自何而來，若被告
    真有被告訴人兒子恐嚇之情形，為何還要如此堅持腳傷係由
    告訴人造成的？難道不怕有對其不利之後果發生？是被告前
    開所稱：「他們把恐嚇我的話都剪掉了」云云，不足採信。
    該錄音長度雖與當日調解時間無法完全吻合，惟其內容應無
    造假之情。
  (2)依告訴人所提出之錄音譯文所示，被告自承當日確有將告訴
    人打倒在地，告訴人倒地後還踢了被告一腳，被告向倒在地
    上的告訴人打了第一拳，告訴人就昏過去了，之後被告又打
    了第二拳等語（審易卷第76頁背面）。核與證人即在場參與
    協調之里長郭資祐於偵訊中證稱：「我有陪甲○○去乙○○
    家調解，當天甲○○有承認他有打乙○○」等語（見偵二卷
    第27-28 頁）相符。是被告有毆打告訴人，亦堪認定。
  (四)被告另謂係過失傷害云云，惟證人乙○○前於警詢中供稱：
    「當天晚上8 點，在高雄造船廠前的雜貨店，我講了一句新
    聞殘廢的人寫信恐嚇總統的話，甲○○就出手用拳頭毆打我
    」等語；又於原審法院審理中證稱：「我在高雄造船廠擔任
    守衛，當天晚上7 點我出來巡邏，在大門看到甲○○及甲○
    ○姨丈陳忠義等3 人在那裡坐著聊政治，我看到電視新聞報
    導有人腳斷了一節殘廢，寫信恐嚇總統一家人，被告就以為
    我在說他，我還有回他說你沒有殘廢，我不是在說你，他沈
    默沒有回答，我就走進大門守衛室休息，8 點又去巡邏，回
    來大門時，甲○○就從蔡進上的雜貨店衝過來打我，大力的
    往我頭部打下去，我就倒在地上，甲○○還一直打我的頭跟
    臉，打得我都暈了，無法還手」等語（見警卷第1-2 頁，原
    審卷第69-71 頁背面）。且證人陳忠義並於警詢中證稱：「
    當天乙○○用右腳踢甲○○的左腳，並立即站起來用雙手打
    甲○○，而甲○○就還手打了乙○○一拳」等語（見警卷第
    7-8 頁）；證人蔡進上亦於警詢中證稱：「當天我沒有聽到
    爭吵聲，只看到甲○○打了乙○○一拳，乙○○就倒在地上
    」等語；並於偵訊中證稱：「當天我看到甲○○用手反打乙
    ○○頭部一拳，乙○○就倒在地上」等語（見警卷第9-10頁
    ，偵一卷第6 頁，偵二卷第16-17 頁），可見被告當時係明
    確攻擊告訴人之頭部，並非如被告所述係反手阻擋告訴人，
    則被告自有傷害告訴人之犯意甚明。前開所辯過失云云，應
    不足採。
三、核被告所為係犯刑法第277 條第1 項傷害罪。被告甲○○同
    一時地毆打告訴人乙○○之行為，皆係於密切接近之時地為
    之，各行為之獨立性極為薄弱，各出於同一犯意，依通常社
    會觀念，各舉動難以強行分開，應視為數個舉動之接續實施
    ，何為包括一傷害行為予以評價，為接續犯，而論以單純一
    罪。
四、原審刑法第277 條第1 項、第41條第1 項前段，刑法施行法
    第1 條之1 ，並審酌被告甲○○為智識正常之成年人，自當
    知悉人際衝突應依理性平和之方式予以解決，被告不此之務
    ，僅因口角誤會發生爭執，即付諸暴力傷害，參考告訴人所
    受之傷勢，及告訴人亦有出手毆打被告等一切情狀，量處拘
    役30日，並依法諭知如易科罰金，以新台幣1,000 元折算1
    日。認事用法尚無不合，量刑亦稱妥適，被告上訴意旨否認
    犯罪，空言指摘原判決不當，並無可取，為無理由，應予駁
    回。檢察官上訴意旨指摘量刑過輕不當，惟量刑之輕重，係
    屬事實審法院得依職權自由裁量之事項，苟於量刑時，已依
    行為人之責任為基礎，並斟酌刑法第57條各款所列情狀，而
    未逾越法定範圍，又未濫用其職權，即不得遽指為違法（最
    高法院98年度台上字第6660號判決意旨參照）。檢察官之上
    訴亦無理由，應予駁回。
據上論斷，應依刑事訴訟法第368 條，判決如主文。
本案經檢察官彭南雄到庭執行職務。
中    華    民    國    99    年    4     月    6     日
                刑事第二庭  審判長法  官  林正雄
                                  法  官  黃壽燕
                                  法  官  陳啟造
以上正本證明與原本無異。
不得上訴。
中    華    民    國    99    年    4     月    6     日
                                  書記官  林明威
附錄本判決論罪科刑法條：
中華民國刑法第277 條第1 項
（普通傷害罪）
傷害人之身體或健康者，處3 年以下有期徒刑、拘役或1 千元以
下罰金。

司法院資訊處製作；財團法人民間司法改革基金會備份。
